【裁判字號】    89,上訴,1160
【裁判日期】    890519
【裁判案由】    水土保持法等
【裁判全文】
臺灣高等法院刑事判決                          八十九年度上訴字第一一六號
    上  訴  人
    即  被  告  乙○○
    選任辯護人  吳茂雄
                許乃文
右上訴人因違反山坡地保育利用條例等案件，不服臺灣桃園地方法院八十七年度訴字
第一一八九號，中華民國八十八年十二月二十日第一審判決（起訴案號：臺灣桃園地
方法院檢察署八十七年度偵字第八三九三號）提起上訴，本院判決如左：
    主      文
上訴駁回。
    事      實
一、乙○○前因傷害案件，經臺灣板橋地方法院於民國（下同）八十七年三月二十四
    日判處有期徒刑五月，甫於八十七年六月二十六日易科罰金執行完畢（未構成累
    犯）。緣陳信忠係坐落於桃園縣龍潭鄉○○○段第五三九地號土地之使用人（所
    有權人為李鐵吉，起訴書贅載桃園縣龍潭鄉○○○段第五三九之七及第五三九之
    十八兩筆土地），依水土保持法之規定應實施水土保持處理與維護，為水土保持
    義務人，因上開土地地皮前因遭不詳人士挖掘，僅剩石頭表面，難以種植農作物
    ，詎陳信忠為填平該土地表面，適於農耕栽種，明知該土地業經依法劃定為山坡
    地，竟未先擬具水土保持計畫送請主管機關核定，擅於八十七年六月四日下午時
    許（起訴書誤載為六月五日），與明知上開土地為山坡地之乙○○共同基於犯意
    聯絡，以新台幣（下同）十三萬元之代價，委請乙○○於該土地上堆積土石、整
    地，嗣再由乙○○以每日八千元之代價，僱請亦明知上開土地為山坡地有共同犯
    意聯絡之劉興鑑、余建鈐二人，分別操作駕駛挖土機（日立牌ＥＸ－二○○型〈
    紅色〉，此部為劉興鑑所有，ＰＣ－二○○型該部〈黃色〉，此部為余建鈐與張
    善進所共有），於上開土地上操作挖土機堆積土石及整地（起訴書載為開挖）（
    堆積土石、整地之面積為○‧○五五○公頃，如附圖所示），造成上開土地土石
    裸露，破壞水土保持、水源涵養功能，致生水土流失（起訴書載為致危害公共安
    全）。嗣於八十七年六月七日中午十二時三十分許，經警在桃園縣龍潭鄉高平村
    粗坑二號當場查獲陳信忠，及正在指揮車輛出入、監督工程之乙○○，與正在操
    縱駕駛挖土機整地之劉興鑑、余建鈐，及駕駛ＩＹ－七二八號營業大貨車，甫自
    臺北縣新莊市○○路與二省道間載運土石前來尚未傾倒土石之吳俊明（以上陳信
    忠、劉興鑑、余建鈐均已判決確定），並扣得劉興鑑所有之ＥＸ－二○○型（紅
    色）挖土機及余建鈐與張善進共有之ＰＣ－二○○型（黃色）挖土機各一部。
二、案經桃園縣警察局平鎮分局報請臺灣桃園地方法院檢察署檢察官偵查起訴。
    理      由
一、訊據被告乙○○雖對於受陳信忠委託於上述土地堆積土石及整地，並以每日八千
    元代價僱請劉興鑑及余建鈐操作駕駛挖土機等情供承不諱，惟矢口否認有何違反
    水土保持法犯行，辯稱該土地僅逢雨天，土石始會隨同水流流入野溪溝內，且不
    知該土地為山坡地云云。經查：
  （一）被告陳信忠未先擬具水土保持計畫，送請主管機關核定，即擅自委請被告乙
        ○○於該土地上堆積土石及整地之行為，業據被告陳信忠供述無訛。而如何
        委請被告乙○○，再由被告乙○○僱請被告劉興鑑、余建鈐二人之事實，亦
        經被告乙○○、劉興鑑、余建鈐供明在卷，互核相符，並有現場照片附卷可
        稽，扣案挖土機及保管條足憑。
  （二）被告等堆積土石及整地之範圍，經原審履勘，由桃園縣大溪地政事務所測量
        ，製成土地複丈成果圖如附圖所示。其土地為桃園縣龍潭鄉○○○段五三九
        地號，面積計零點零五五零公頃。上開地號土地之地目為田，使用地類別為
        農牧用地，使用分區為山坡地保育區，有土地登記謄本在卷可憑（見偵查卷
        第二十七頁、原審卷第四十五頁）。又該土地屬山坡地保育利用條例第三條
        及水土保持法第三條所稱之山坡地，經行政院於六十八年十一月二十五日以
        六八台經字第一一七○一號函核定，並由臺灣省政府於六十九年二月六日以
        六九府農山字第一二○一六六號函公告，亦有桃園縣政府八十七年九月四日
        八七府農保字第一七七八一○號函及函附之臺灣省山坡地範圍地段明細表在
        卷可參（見偵查卷第一○四、一○五頁）。臺灣省政府八十五年三月六日八
        五府農水字第一二三一四號公告（見偵查卷第一○八頁），並指明水土保持
        法所稱之山坡地包括依山坡地保育利用條例劃定公告之山坡地。
  （三）被告乙○○、陳信忠、劉興鑑及余建鈐等人，未擬具水土保持計畫，即擅於
        上開土地上填倒大量廢土及整地，經於八十七年六月七日會勘認為已造成土
        石裸露，有塌坍及土石流失之虞，破壞水土保持、水源涵養功能，破壞生態
  環境，危害公共安全，有桃園縣山坡地保育利用管理查報與取締案件會勘紀
        錄在卷可稽（見偵查卷第三十三頁）。且證人即參與當日會勘之桃園縣政府
        農業局丙○○證稱被告等擅自開挖整地，可能會阻斷水流流向，當時有廢土
        流入野溪溝（見偵查卷第一○○頁、原審卷第八十三頁反面）；證人即桃園
        縣政府農業局甲○○結證稱其到現場去看過很多次，被告等倒棄廢土，確有
        產生土石流，廢土會流入野溪溝（見原審卷第八十二至八十三頁反面），並
        提出現場照片為憑（見原審卷第八十七、八十八頁）。由該照片清晰可見現
        場廢土堆積甚高，旁邊即為野溪溝，以此參酌證人以上所述，被告等堆積土
        石及整地行為，業已生水土流失之情甚為灼然。被告辯稱因下雨土石才會流
        失，又可能原來因遭人挖掘，所以土石裸露云云，均無解於此次堆積土石所
        造成破壞水土保持、水源涵養功能及水土流失之認定。又證人丙○○、甲○
        ○之證詞已明，被告再聲請傳喚，核無必要。另被告堆積土石及整地，是否
        為適於農耕？是否種植農作物？與未經核定即擅自使用致生水土流失之認定
        並無影響。
  （四）又桃園縣龍潭鄉○○○段全部均劃定為山坡地地段，經行政院於六十八年十
        一月二十五日以六八台經字第一一七○一號函核定，並由臺灣省政府於六十
        九年二月六日以六九府農山字第一二○一六六號函公告，有桃園縣政府八十
        七年九月四日八七府農保字第一七七八一○號函及函附之臺灣省山坡地範圍
        地段明細表在卷可參（見偵查卷第一○四、一○五頁）。且被告等人堆積土
        石之五三九地號，依卷附照片，係坐落緊鄰山腳下，並據被告劉興鑑及余建
        鈐二人供述在卷（見原審卷第九十一頁），又依照片所示，該土地旁邊即為
        野溪溝水道，對於擅自堆積土石及整地，可能影響水土保持、水源涵養功能
        ，造成水土流失實難諉為不知。被告所辯不知係山坡地云云，尚無足採。
二、按水土保持法與山坡地保育利用條例係立於特別法與普通法之關係，依中央法規
    標準法第十六條之規定，應優先適用水土保持法之規定，最高法院八十六年度臺
    上字第七六六五號判決可資參照。核被告乙○○所為，係犯水土保持法第三十三
    條第三項前段之罪，公訴人認另涉山坡地保育利用條例第三十五條第三項之罪，
    並與所犯水土保持法第三十三條第三項前段之罪，有想像競合犯之裁判上一罪關
    係，尚有未洽。又被告與陳信忠、劉興鑑及余建鈐四人間，就上開犯行有共同犯
    意之聯絡及行為之分擔，應依刑法第二十八條之規定，論以共同正犯。
三、原審本同一見解，適用水土保持法第三十三條第三項前段、刑法第十一條前段、
    第二十八條之規定，並審酌被告犯罪動機、目的、手段、生活狀況、智識程度、
    及擅自在山坡地上堆積土石及整地，破壞水土保持、水源涵養功能，致生水土流
    失，犯罪後態度及事後已將土地改善整平，經證人甲○○於結稱在卷（見原審卷
    第八十二頁）等一切情狀，並其前因傷害案件，經臺灣板橋地方法院於八十七年
    三月二十四日判處有期徒刑五月，甫於八十七年六月二十六日易科罰金執行完畢
    ，有被告全國前案表可參，尚不構成累犯，量處有期徒刑七月。另斟酌為警所查
    扣之日立牌ＥＸ－二○○型（紅色）挖土機為雖為被告劉興鑑所有，ＰＣ－二○
    ○型（黃色）挖土機為被告余建鈐與案外人張善進共有，據被告劉興鑑及余建鈐
    二人供明在卷，供與被告乙○○共同犯罪所用之物。然刑法第三十八條第一項第
    二款，就被告所有供犯罪所用之物是否沒收，係採職權沒收主義，法院本得依職
    權，斟酌比例原則，並非均應宣告沒收，此與違禁物之沒收並不相同。而挖土機
    於本質上可供其他多種用途，依本件使用之時間與該二部挖土機之價值及所生危
    害，認以不宣告沒收為宜。經核其認事用法均無不合，量刑亦屬妥適，被告上訴
    否認犯罪，為無理由，應予駁回。
據上論斷，應依刑事訴訟法第三百六十八條，判決如主文。
本案經檢察官費玲玲到庭執行職務。
中      華      民      國    八十九    年      五      月     十九     日
                              臺灣高等法院刑事第十一庭
                                  審判長法  官  楊  照  男
                                        法  官  楊  炳  禎
                                        法  官  王  詠  寰
右正本證明與原本無異。
如不服本判決應於收受送達後十日內向本院提出上訴書狀，其未敘述上訴之理由者並
得於提起上訴後十日內向本院補提理由書（均須按他造當事人之人數附繕本）。
                                        書記官  駱  麗  君
中      華      民      國    八十九    年      五      月    二十二    日
附錄：本判決論罪科刑法條全文
水土保持法第三十三條第三項。
水土保持法第三十三條
有下列情形之一者，處新臺幣六萬元以上三十萬元以下罰鍰：
一、違反第八條第一項規定未依水土保持技術規範實施水土保持之處理與維護，或違
    反第二十二條第一項，未在規定期限內改正或實施仍不合水土保持技術規範者。
二、違反第十二條至第十四條規定之一者，未先擬具水土保持計劃或未依核定計劃實
    施水土保持之處理與維護者，或違反第二十三條規定，未在規定期限內改正或實
    施仍不合水土保持技術規範者。
前項各款其情形之一，經繼續限期改正而不改正者或實施仍不合水土保持技術規範者
，按次分別處罰，至改正為止，並另其停工，得沒入其設施及所使用之機具，強制拆
除及清除其工作物，所需費用，由經營人、使用人或所有人負擔。
第一項第二款情形，致生水土流失或毀損水土保持之處理與維護設施者，處六個月以
上五年以下有期徒刑，得併科新臺幣六十萬元以下罰金；因而致人於死者，處三年以
上十年以下有期徒刑，得併科新臺幣八十萬元以下罰金；致重傷者，處一年以上七年
以下有期徒刑，得併科六十萬元以下罰金。


司法院資訊處製作；財團法人民間司法改革基金會備份。
